ACORDAO-COMPLETO-2392283

ACÓRDÃO 134/2020 ATA 2/2020 - PLENÁRIO

VISTOS, relatados e discutidos estes autos em que se aprecia recurso administrativo interposto por Ricardo Knudsen contra decisão proferida pelo Exmo. Ministro Bruno Dantas que deferiu pedido, com base na Lei de Acesso à Informação, de cópia dos autos do TC Processo 036.056/2019-7, exceto de eventuais peças sigilosas.
ACORDAM os Ministros do Tribunal de Contas da União, reunidos em sessão do Plenário, ante as razões expostas pelo Relator, em:
9.1. determinar à Secretaria de Controle Externo da Gestão Tributária, da Previdência e Assistência Social (SecexPrevidência) que:
9.1.1. com fundamento nos arts. 12, 104, §§ 1º e 2°, e 108, parágrafo único, da Resolução-TCU 259/2014, que providencie peça nova idêntica a peça 9 do processo TC Processo 036.056/2019-7 (cópia do original dessa peça) , tarjando quaisquer sinais que possam identificar o denunciante, tais como logotipos, timbres, nome, assinatura, endereço e qualificação profissional;
9.1.2. com fulcro no art. 6º, parágrafo único, da Resolução-TCU 229/2009 e no art. 3ª, incisos I, IV e V, da Lei nº 12.527/2011 c/c o art. 2º e 27 do Decreto nº 7.724/2012, retire a chancela de sigilo das peças 5, 6 e 7 do TC Processo 036.056/2019-7;
9.2. com fundamento nos arts. 3ª, incisos I, IV e V, 4º, incisos III e IV, 6º, inciso III, 7º, inciso VII, alínea “b” e §§ 2º e 3º, 10, 15 e 31, § 1º e inciso I, da Lei 12.527/2011 (LAI) ; 2º e 27 do Decreto nº 7.724/2012; 9º, inciso I, 17, § 2º e incisos I a III, e 25, caput e §§ 1º e 2º, da Portaria-TCU 76/2018; 4º, inciso VII, alínea “b” e § 1º, 17, incisos I a III, e 28 da Resolução-TCU 249/2012; 12, 59, inciso V e §§ 1º e 2º, 94, 104, §§ 1º e 2°, e 108, parágrafo único, da Resolução-TCU 259/2014; 8º, § 3º e inciso II, 10, caput, § 1º e inciso III, da Resolução-TCU 294/2018, conhecer e dar provimento parcial ao presente recurso administrativo, autorizando o fornecimento de cópia das peças 5, 6 e 7 do TC Processo 036.056/2019-7, bem como da nova peça criada em atendimento à determinação constante do subitem 9.1.1 desta deliberação;
9.3. nos termos do art. 28, caput, da Resolução-TCU 249/2012, informar ao recorrente que as peças 1 e 9 do TC Processo 036.056/2019-7 permanecem com chancela de sigilo com fundamento no disposto nos arts. 17, § 2º e incisos I a III, e 25, caput e §§ 1º e 2º, da Portaria-TCU 76/2018; 8º, § 3º e inciso II, 10, caput, § 1º e inciso III, da Resolução-TCU 294/2018; 17, incisos II e III, da Resolução-TCU 249/2012; 12, 104, §§ 1º e 2°, e 108, parágrafo único, da Resolução-TCU 259/2014; 4º, incisos III e IV, 6º, inciso III, 7º, § 2º, e 31, § 1º e inciso I, da Lei 12.527/2011 (LAI) ;
9.4. dar ciência desta deliberação ao recorrente;
9.5. restituir os autos à Secretaria de Controle Externo da Gestão Tributária, da Previdência e Assistência Social (SecexPrevidência) , com vistas à adoção das medidas cabíveis quanto ao subitem 9.1 deste acórdão;

Recurso administrativo interposto contra decisão parcialmente denegatória de pedido de acesso à informação protocolado na ouvidoria do Tribunal de Contas da União.

não há.

3. Interessado: Ricardo Knudsen (CPF XXX.955.328-XX).

13.1. Ministros presentes: José Mucio Monteiro (Presidente), Benjamin Zymler, Augusto Nardes (Relator), Raimundo Carreiro, Ana Arraes e Bruno Dantas.
13.2. Ministro-Substituto convocado: Marcos Bemquerer Costa.
13.3. Ministros-Substitutos presentes: André Luís de Carvalho e Weder de Oliveira.

AUGUSTO NARDES

Por registrar as principais ocorrências havidas no andamento do processo até o momento, resumindo os fundamentos das peças acostadas aos autos, adoto como relatório, com os ajustes considerados necessários, a manifestação da Consultoria Jurídica do TCU – Conjur/TCU (peça 8) .
“Trata-se de recurso contra decisão parcialmente denegatória de pedido de acesso a informação protocolado na Ouvidoria do Tribunal de Contas da União (Ricardo Knudsen, CPF XXX.955.328-XX) e relativo à denúncia oferecida pelo Partido Socialismo e Liberdade (PSOL) perante este Tribunal, no dia 1º/10/2019, ‘contra o Ministério da Economia’.
2.	Por meio da demanda 321628 (doc. 2) , foram solicitados: ‘cópia do documento de denúncia e seus dados de referência, todos os documentos gerados sobre o tema pelo TCU, como pareceres/relatórios de investigações/estudos/conclusões, bem como ter informações sobre o status das investigações no TCU’.
3.	Os referidos documentos e informações integram o objeto do TC Processo 036.056/2019-7, que trata de denúncia a respeito de possíveis irregularidades na Secretaria de Política Econômica e na Secretaria Especial de Previdência e Trabalho, ambas do Ministério da Economia, notadamente a manipulação e a falsificação de amplo conjunto de dados referentes a simulações dos impactos distributivos decorrentes da possível aprovação da Proposta de Emenda à Constituição 6/2019, que modifica o sistema de Previdência Social, estabelece regras de transição e disposições transitórias e dá outras providências (cf. doc. 3) .
4.	Depois da manifestação da Secretaria de Controle Externo da Gestão Tributária, da Previdência e Assistência Social – SecexPrevidência (cf. TC- Processo 040.655/2019-9 – doc. 4) , o pedido foi deferido parcialmente (doc. 3) pelo Chefe de Gabinete do Ministro Bruno Dantas (Relator do TC-Processo 036.056/2019-7) , no desempenho da competência delegada pela Portaria MIN-BD 1/2014, com fulcro no artigo 94 da Resolução TCU 259/2014, c/c o artigo 4º, § 2º, da Resolução TCU 249/2012. 
5.	Após ciência da decisão adotada em 20/12/2019, que autorizou apenas o fornecimento das peças não sigilosas do TC-Processo 036.056/2019-7, o requerente interpôs recurso em 28/12/2019 (doc. 1) , dentro, portanto, do prazo de 10 dias fixado pelo artigo 28 da Resolução TCU 249/2012 e pelo artigo 15 da Lei 12.527/2011 (Lei de Acesso à Informação) .
6.	Com base no artigo 28, § 2º, da Resolução TCU 249/2012, a Secretaria-Geral da Presidência encaminhou os autos à Secretaria das Sessões para sorteio do relator do recurso. 
7.	Sorteado o Ministro Augusto Nardes, os autos foram encaminhados pelo Chefe de Gabinete a esta Consultoria Jurídica ‘para exame de admissibilidade e mérito, no prazo de 5 dias, nos termos do art. 15, parágrafo único, da Lei 12.527/2011, art. 28, § 2º, da Resolução-TCU 249/2012, e do art. 3º, da Portaria-Gab-AN, nº 1, de 30 de junho de 2015 (Delegação de Competência) ’.
I – Dos Fatos
8.	Os fatos que motivaram a abertura deste processo administrativo foram relatados na instrução da Ouvidoria/Segepres (doc. 4) :
‘De forma a atender ao solicitado [pedido de acesso a informação], a Ouvidoria encaminhou a demanda nº 321628 para a unidade técnica responsável (Secretaria de Controle Externo da Gestão Tributária, da Previdência e Assistência Social – SecexPrevi) , a qual, após análise do pedido, fez o seu encaminhamento ao Sr. Ministro Bruno Dantas, com proposta de deferimento para:  
a) autorizar o fornecimento de cópia de todas as peças do processo TC Processo 036.056/2019-7, incluindo a Peça 3 (Denúncia com identificação de denunciante tarjada) , nos termos do art. 25, § 2º, da Portaria-TCU 76/2018, deixando de conferir acesso à peça da denúncia (Peça 1) , por estar protegida por sigilo nos termos do art. 10, caput e § 1º, III da Resolução-TCU 294/2018 c/c art. 108, parágrafo único, da Resolução-TCU 259/2014;
b) comunicar ao Solicitante, via Ouvidoria, nos termos do art. 16 da Portaria TCU 76/2018, com o encaminhamento de cópia da decisão que vier a ser adotada; e
c) arquivar e o apensar os autos ao TC Processo 036.056/2019-7, nos termos do art. 169, inciso V, do Regimento Interno do TCU.
No desempenho da competência delegada pela Portaria MIN-BD 1/2014 e com fulcro no art. 94 da Resolução-TCU 259/2014 c/c o art. 4º, § 2º, da Resolução-TCU 249/2012, o Chefe de Gabinete em substituição, Senhor Antonio José Saraiva de Oliveira Júnior deferiu o pedido, nos termos sugeridos pela unidade instrutora, exceto de eventuais peças sigilosas, exarando o despacho (peça 3) , encaminhado a esta Ouvidoria. 
A Ouvidoria encaminhou ao demandante a cópia do despacho do Chefe de Gabinete em substituição, em que este autorizava o fornecimento apenas das peças não sigilosas do processo TC Processo 036.056/2019-7, juntamente com as cópias das peças processuais fornecidas pela unidade técnica (SecexPrevi) .
Insatisfeito, o interessado interpôs recurso em face da resposta oferecida por esta Ouvidoria, o que gerou a abertura da demanda nº 322028 (peça 1) .’
9.	Em seu apelo (cf. doc. 1) , o recorrente alegou que o conjunto de informações e cópias de documentos fornecido está incompleto:
‘Salvo engano, a resposta do TCU está incompleta, visto que eu solicitei todos os documentos gerados internamente ao TCU sobre o tema questionado. Estariam faltando, pelo menos, os seguintes documentos/informações:
1) O parecer do relator, o Sr. Ministro Bruno Dantas, que orientou o julgamento que produziu o Acórdão 3080/2019.
2) O Acórdão 3080/2019 menciona a cópia da instrução precedente (peça 5) . Solicita-se cópia deste documento.
3) A denúncia em questão mostra indícios fortes de irregularidades, como por exemplo, suspeitas de crime de falsidade ideológica na Nota Informativa ‘A Nova Previdência combate Privilégios’, bem como em declarações públicas de membros do Ministério da Economia sobre o tema. Tendo ciência dessas evidências, presumo que, seguindo o art. 143 da Lei nº 8.112 de 11/12/1990 (Regime Jurídico dos Servidores Civis da União) , o TCU esteja fazendo apurações das irregularidades ou encaminhado a denúncia para autoridade com competência específica para tais apurações. Solicitam-se os documentos e informações sobre as providências tomadas pelo TCU, face à apuração das denúncias e/ou ao encaminhamento da denúncia para outras autoridades competentes, para as devidas apurações.’
II – Do Direito
10.	O direito de acesso a informação está previsto como direito fundamental no artigo 5º, inciso XXXIII, da CRFB/1988:
‘Todos têm direito a receber dos órgãos públicos informações de seu interesse particular, ou de interesse coletivo ou geral, que serão prestadas no prazo da lei, sob pena de responsabilidade, ressalvadas aquelas cujo sigilo seja imprescindível à segurança da sociedade e do Estado’
11.	Inicialmente esse dispositivo constitucional foi regulamentado pela Lei 11.111/2005, revogada pela Lei 12.527/2011 – Lei de Acesso à Informação - LAI. De modo mais amplo, a LAI passou a regulamentar o acesso a informação previsto não somente no inciso XXXIII do artigo 5º, mas também, nos artigos 37, § 3º, II, e 216, § 3º, da Constituição Federal. 
12.	No âmbito deste Tribunal, a Resolução TCU 249/2012 disciplina a aplicação da Lei 12.257/2011.
13.	O procedimento de acesso à informação, que abrange o pedido e os recursos cabíveis, está descrito no capítulo III da LAI (artigos 10 a 20) e nos artigos 11 a 28 da Resolução TCU 249/2012.
14.	O artigo 10 da LAI estabelece que ‘qualquer interessado poderá apresentar pedido de acesso a informações aos órgãos e entidades referidos no art. 1º [...], por qualquer meio legítimo, devendo o pedido conter a identificação do requerente e a especificação da informação requerida’. O teor desse dispositivo encontra correspondência no artigo 11 da Resolução TCU 249/2012.
15.	O § 4º do artigo 11 da LAI refere-se à negativa de acesso e determina: ‘quando não for autorizado o acesso por se tratar de informação total ou parcialmente sigilosa, o requerente deverá ser informado sobre a possibilidade de recurso, prazos e condições para sua interposição, devendo, ainda, ser-lhe indicada a autoridade competente para sua apreciação’ (artigo 27, § 1º, da Resolução TCU 249/2012) .
16.	Na hipótese de indeferimento de ‘acesso a informações ou às razões da negativa do acesso’, o interessado terá o prazo de 10 (dez) dias, a contar da ciência da decisão, para interpor recurso (artigo 15, caput, da LAI e artigo 28, caput, da Resolução TCU 249/2012) , o qual será ‘dirigido à autoridade hierarquicamente superior à que exarou a decisão impugnada, que deverá se manifestar no prazo de 5 (cinco) dias’ (artigo 15, parágrafo único, da LAI e artigo 28, § 1º, da Resolução TCU 249/2012) .
17.	 O artigo 18 da LAI dispõe que ‘os procedimentos de revisão de decisões denegatórias proferidas no recurso previsto no art. 15 e de revisão de classificação de documentos sigilosos serão objeto de regulamentação própria dos Poderes Legislativo e Judiciário e do Ministério Público [...] assegurado ao solicitante, em qualquer caso, o direito de ser informado sobre o andamento de seu pedido’.
18.	A classificação da informação quanto à confidencialidade (restrições de acesso, artigos 21 a 31 da LAI) é objeto da Resolução TCU 294/2018, que integra a Política Corporativa de Segurança da Informação do Tribunal de Contas da União - PCSI/TCU. Nesse passo, torna-se oportuno discorrer sobre alguns dispositivos desse ato normativo.
19.	O artigo 3º da Resolução TCU 294/2018 é um dispositivo de caráter explicativo que, em correspondência ao artigo 4º da LAI, apresenta uma série de conceitos normativos, dentre os quais se destacam:
‘I – informação: conjunto de dados, textos, imagens, métodos, sistemas ou quaisquer formas de representação dotadas de significado em determinado contexto, independentemente do suporte em que resida ou da forma pela qual seja veiculado;
II – segurança da informação: proteção da informação contra ameaças para garantir a continuidade do negócio, minimizar os riscos, maximizar a eficiência e a efetividade das ações do negócio e preservar a imagem do TCU;
III – informação sigilosa: aquela submetida à restrição de acesso público, nos termos da lei;
IV – informação pessoal: aquela relacionada à pessoa natural identificada ou identificável;
V – confidencialidade: princípio de segurança da informação que visa a garantir que a informação seja acessada somente por pessoas ou processos que tenham autorização para tal;
[...]
VII – classificação da informação: ação que qualifica a informação quanto à confidencialidade, abrangendo inclusive, para os efeitos desta Resolução, os atos de registro da classificação de documentos eletrônicos internos ou externos em soluções de tecnologia da informação; 
[...]’
20.	Em conformidade com a diretriz estabelecida no inciso I do artigo 3º da LAI, o artigo 4º da Resolução TCU 294/2018 dispõe que a classificação das informações produzidas pelo Tribunal ‘observa a publicidade como preceito geral e o sigilo como exceção’.
21.	Uma das situações que obrigam a classificação da informação produzida pelo Tribunal é a hipótese em que ‘a informação tiver sido requisitada em um pedido de acesso à informação ou em qualquer outra solicitação de informação’ (artigo 5º, inciso III, Resolução-TCU 294/2018) .
22.	De acordo com o artigo 8º da Resolução TCU 294/2018, são consideradas sigilosas as informações: ‘I - imprescindíveis à segurança da sociedade ou do Estado; II - pessoais relativas à intimidade, vida privada, honra e imagem da pessoa; ou III – protegidas por sigilo estabelecido em legislação específica’.
23.	No artigo 9º do referido normativo, são definidas como ‘imprescindíveis à segurança da sociedade ou do Estado’, as informações cuja divulgação ou acesso irrestrito possam:
I - pôr em risco a defesa e a soberania nacionais ou a integridade do território nacional;
II - prejudicar ou pôr em risco a condução de negociações ou as relações internacionais do País, ou as que tenham sido fornecidas em caráter sigiloso por outros Estados e organismos internacionais;
III - pôr em risco a vida, a segurança ou a saúde da população;
IV - oferecer elevado risco à estabilidade financeira, econômica ou monetária do País;
V - prejudicar ou causar risco a planos ou operações estratégicas das Forças Armadas;
VI - prejudicar ou causar risco a projetos de pesquisa e desenvolvimento científico ou tecnológico, assim como a sistemas, bens, instalações ou áreas de interesse estratégico nacional;
VII - pôr em risco a segurança de instituições ou de altas autoridades nacionais ou estrangeiras e seus familiares; ou
VIII - comprometer atividades de inteligência do Tribunal, bem como de investigação ou fiscalização em andamento.’
24.	Esse tipo de informação deverá ser classificado nos graus reservado, secreto ou ultrassecreto (artigo 9º, § 1º) , que correspondem aos seguintes prazos máximos de restrição: cinco anos, quinze anos e vinte e cinco anos, respectivamente (artigo 9º, § 2º) .
25.	No que concerne às informações relativas a intimidade, vida privada, honra e imagem da pessoa, cujo acesso é restrito a agentes públicos legalmente autorizados e à pessoa a que elas se refiram, a restrição de acesso tem prazo máximo de cem anos a contar da data de produção (artigo 10, § 1º) . 
26.	Por sua vez, as ‘informações protegidas por sigilo estabelecido em legislação específica’ terão como prazo máximo de restrição o ‘estabelecido na lei instituidora do sigilo’ (artigo 11, parágrafo único) . Entre as informações desse tipo estão ‘aquelas relativas a denúncias apresentadas ao TCU nos termos do art. 53 da Lei 8.443, de 16 de julho de 1992’ (artigo 11, inciso V) .
27.	 O artigo 53 da Lei 8.443/1992 (Lei Orgânica do Tribunal de Contas da União) estabelece que ‘qualquer cidadão, partido político, associação ou sindicato é parte legítima para denunciar irregularidades ou ilegalidades perante o Tribunal de Contas da União’ (caput) e que a denúncia ‘será apurada em caráter sigiloso, até que se comprove a sua procedência [...]’ (§ 3º) . 
28.	O tratamento do sigilo como exceção, uma das diretrizes da LAI, pode ser constatado no artigo 55 da Lei 8.443/1992. O caput daquele dispositivo estipula que ‘no resguardo dos direitos e garantias individuais, o Tribunal dará tratamento sigiloso às denúncias formuladas, até decisão definitiva sobre a matéria’, mas que esse sigilo somente será mantido se o Tribunal, ao decidir, considerá-lo ‘imprescindível à segurança da sociedade e do Estado’. 
29.	Pode-se depreender, de uma primeira leitura do artigo 55 da Lei 8.443/1992, c/c o artigo 9º da Resolução TCU 294/2018, que a denúncia é tratada como sigilosa apenas até decisão definitiva. Só se o sigilo for mantido pelo Tribunal, porquanto considerado imprescindível à segurança da sociedade e do Estado, é que haverá restrição ao acesso, que terá como prazo máximo o período de 5, 15 ou 25 anos, conforme o grau de classificação da informação (reservado, secreto ou ultrassecreto) . 
30.	No entanto, é preciso coadunar esse entendimento com o contido nos artigos 104 e 106 da Resolução TCU 259/2014, que estabelece procedimentos para constituição, organização e tramitação de processos e documentos relativos à área de controle externo:
‘Art. 104.  Tratando-se de denúncia, serão adotadas, de imediato, pelo setor em que der entrada, as providências cabíveis com vistas à preservação do sigilo, nos termos do art. 236 do Regimento Interno e de normas específicas.
§1º  A fim de resguardar o sigilo e a proteção do denunciante, o documento original da denúncia, bem como qualquer outro documento no qual conste sua identificação, serão juntados ao processo como peças sujeitas a sigilo, classificadas quanto à confidencialidade como informação pessoal, nos termos da Lei 12.527/2011, tendo por grupo de acesso o auditor designado para instrução, o diretor e o secretário da unidade técnica competente, o relator, seu chefe de gabinete e o (s) assessor (es) por ele indicado (s) , bem como o membro do Ministério Público que houver atuado no processo, seu chefe de gabinete e eventual (is) assessor (es) indicado (s) , além do presidente do Tribunal, e delas não se concederá vista ou cópia durante o período de vigência da restrição, salvo nas hipóteses previstas em lei. (NR) (Resolução-TCU nº 292, de 21/2/2018, DOU de 23/2/2018) 
[...]
Art. 108.  Após a decisão definitiva no processo de denúncia, inclusive no caso de conversão em TCE, a unidade técnica adotará as providências com vistas à alteração do grau de confidencialidade do processo para ‘público’, salvo se houver expressa manifestação do Tribunal em contrário. 
Parágrafo único. A reclassificação do processo de denúncia como ‘público’, após a decisão definitiva, não alcança as peças que contenham a identificação do denunciante, as quais permanecem classificadas como informação pessoal, nos termos da Lei 12.527/2011, e delas não se concederá vista ou cópia durante o prazo de vigência da restrição, salvo nas hipóteses legais.’ (AC) (Resolução-TCU nº 292, de 21/2/2018, DOU de 23/2/2018) 
31.	A alínea ‘b’ do inciso VII do artigo 7º da LAI prevê que o direito ao acesso a informações relativas a processos de controle externo por parte de terceiros (que não sejam partes ou interessados devidamente reconhecidos como tal no respectivo processo de controle externo) se dá somente com o resultado de inspeções, auditorias, prestações e tomadas de contas:
‘Art. 7o O acesso à informação de que trata esta Lei compreende, entre outros, os direitos de obter:
[...]
VII - informação relativa:
[...]
b)  ao resultado de inspeções, auditorias, prestações e tomadas de contas realizadas pelos órgãos de controle interno e externo, incluindo prestações de contas relativas a exercícios anteriores.
[...]
§ 3o O direito de acesso aos documentos ou às informações neles contidas utilizados como fundamento da tomada de decisão e do ato administrativo será assegurado com a edição do ato decisório respectivo.
32.	O §1º do artigo 4º da Resolução TCU 249/2012 dispõe de modo similar:
‘§1º O direito de acesso aos documentos ou às informações neles contidas utilizados como fundamento da tomada de decisão e do ato administrativo será assegurado com a edição do ato decisório respectivo, que, no caso de processo de controle externo, será o acórdão do TCU ou despacho do relator com decisão de mérito.’ [sem grifo no original]
Do caso em exame
33.	Relativamente à admissibilidade, o recurso foi interposto tempestivamente, motivo pelo qual deve ser conhecido. Passa-se a examinar o mérito.
34.	Inicialmente, deve-se observar que o TC-Processo 036.056/2019-7, cujo objeto é a denúncia a que se referiu o pedido de acesso à informação, foi apreciado por este Tribunal na Sessão Extraordinária do Plenário de 11/12/2019, por meio do Acórdão 3080/2019-TCU-Plenário (Relação 29/2019 – Ministro Bruno Dantas) .
35.	Em sua instrução, a SecexPrevidência (doc. 4 do TC-Processo 040.655/2019-9) considerou o referido pedido como ‘solicitação de acesso a informações para esclarecimentos de interesse particular, coletivo ou geral, segundo dispõe o art. 9º, I, da Portaria TCU 76/2018, c/c o art. 59, V e §§ 1º e 2º, da Resolução TCU 259/2014’.
36.	Ao fundamentar a proposta de encaminhamento, aquela unidade técnica assim alegou:
‘6. Depende, contudo, de prévia autorização do Presidente do TCU ou do relator o fornecimento de informações relacionadas a processos de controle externo, nos termos do art. 17, § 2º, da Portaria-TCU 76/2018. Especificamente quanto ao pleito em exame, em que se pede, entre outras, cópia da peça da denúncia, classificada como informação pessoal nos termos do art. 104, § 1º, da Resolução-TCU 259/2014, tem-se que é vedada a concessão de vista e cópia durante o prazo da vigência da restrição de sigilo de informação pessoal, de cem anos, consoante art. 10, caput e § 1º, III da Resolução-TCU 294/2018, mesmo após a reclassificação do processo de denúncia como ‘público’ (art. 108, parágrafo único, da Resolução-TCU 259/2014) . 
7. Dessa forma, tem-se por razoável o encaminhamento desta Solicitação ao Relator, Ministro Bruno Dantas, com vistas a autorizar o fornecimento de cópia de todas as demais peças do processo, incluída a Peça 3 do TC Processo 036.056/2019-7 (Inicial da Denúncia, Tarjada) , nos termos do art. 25, § 2º, da Portaria TCU 76/2018, sem conferir acesso à peça da denúncia (Peça 1) , protegida por sigilo, nos termos do art. 10, caput e § 1º, III da Resolução TCU 294/2018, c/c art. 108, parágrafo único, da Resolução TCU 259/2014’.
37.	O direito de acesso aos documentos e informações contidos no processo é assegurado com a comunicação do resultado da deliberação, ato decisório (Acórdão 3080/2019-TCU-Plenário (Relação 29/2019 – Ministro Bruno Dantas) . Esta Consultoria Jurídica já se manifestou acerca da impossibilidade de franquear a terceiros acesso direto a processos de controle externo em andamento. Ou seja, o acesso a informações nos processos de controle externo ocorre apenas mediante acesso aos resultados desses procedimentos, sem que isso signifique violação do princípio da transparência, questão sopesada pela LAI no citado §3º do artigo 7º. Verifique-se os termos do parecer prolatado nos autos do TC-Processo 031.450/2018-0:
‘39. Se adequado este raciocínio, razoável enxergar a viabilidade de atendimento do pleito inserido na letra ‘b’ do recurso, sendo possível a futura prestação da informação ao recorrente, em momento oportuno e desde que procedimentalmente viável, acerca da natureza dos recursos envolvidos nos repasses por ele indicados. Note-se que o atendimento desta solicitação pressupõe, então, a manifestação da Secex-AM acerca de sua viabilidade procedimental e adequação.
40. Necessário observar, todavia, no que se refere ao conteúdo do processo e à prestação das informações solicitadas, que a legislação de regência permite o acesso ao interessado somente ao ‘resultado de inspeções, auditorias, prestações e tomadas de contas realizadas pelos órgãos de controle interno e externo’ (art. 7º, VII, ‘b’, da Lei n. 12.527/2011) , devendo a prestação das informações solicitadas se alinhar a este dispositivo, não havendo possibilidade de acesso ao conteúdo do processo – acesso a documentação, instruções, atos decisórios, etc. e que o esforço empreendido pela administração do TCU no sentido da análise e atendimento do pedido de informações neste momento da instrução processual se credita ao respeito pela observância da forma mais ampla possível dos direitos e garantias normativamente instituídos [sem grifo no original].’
38.	No caso do TC-Processo 036.056/2019-7, houve prolação do Acórdão 3080/2019-TCU-Plenário, por meio do qual o Tribunal decidiu, ‘por unanimidade, em não conhecer da presente denúncia, porquanto não preenchidos os requisitos de admissibilidade previstos no art. 235 do Regimento Interno do TCU, e no art. 103, § 1º, da Resolução TCU 259/2014’.
39.	E, em atendimento ao pedido inicial de informações, o recorrente teve acesso ao resultado do procedimento administrativo. Ademais, conforme informação da Ouvidoria/Segepres (doc. 4) , foi-lhe encaminhada ‘cópia do despacho do Chefe de Gabinete em substituição, em que este autorizava o fornecimento apenas das peças não sigilosas do processo TC Processo 036.056/2019-7, juntamente com as cópias das peças processuais fornecidas pela unidade técnica (SecexPrevi) ’. Ou seja, o ora recorrente teve acesso à decisão deste Tribunal e a todas as peças não amparadas pelo sigilo. Nesse ponto, cabe lembrar que:
39.1.	nos autos do TC-Processo 036.056/2019-7, encontram-se sob sigilo as peças 1, 5, 6, 7 e 9;
39.2.	o sigilo da peça 1 teve seu fundamento exposto na instrução da SecexPrevidência (doc. 4 do TC-Processo 040.655/2019-9) . 
40.	Segundo o recorrente, foram omitidos o parecer do relator que ‘orientou o julgamento que produziu o Acórdão 3080/2019’ e a cópia da peça 5, mencionada nesse julgado.
41.	Por isso, em obediência ao princípio da motivação que norteia as decisões administrativas, é recomendável que sejam explicitadas ao recorrente as razões de sigilo das peças 5, 6, 7 e 9, i.e., todas ‘as razões da negativa do acesso’ (cf. artigo 28, caput, da Resolução-TCU 249/2012) .
42.	Segundo Raquel Carvallho[footnoteRef:2], há motivação ‘quando o agente público explicita qual a situação fática que ensejou a realização daquele ato (pressuposto fático) e quais as normas que lhe serviram de fundamento’. [2:  CARVALHO, Raquel Melo Urbano de. Curso de direito administrativo: parte geral, intervenção do estado e estrutura da administração. Salvador: Juspodivm, 2008 p. 374.] 
43.	Feitas essas considerações, pode-se concluir que o argumento de que a resposta fornecida pelo Tribunal foi incompleta, é descabido, na medida em que o recorrente teve acesso a todas as peças não sigilosas. 
44.	Por derradeiro, o recorrente afirmou haver ‘indícios fortes de irregularidades, como por exemplo, suspeitas de crime de falsidade ideológica na Nota Informativa ‘A Nova Previdência combate Privilégios’, bem como em declarações públicas de membros do Ministério da Economia sobre o tema’. Por isso, solicitou ‘documentos e informações sobre as providências tomadas pelo TCU’.
45.	Em relação a essa solicitação, inicialmente cabe observar que, como razões de decidir, o Acórdão 3080/2019-TCU-Plenário considerou que ‘o ato questionado se encontra em consonância com a competência da SPE definida no inciso XV do art. 37 do Decreto 9.74/2019, no sentido de elaborar subsídios para preparação de ações do governo, no caso, a discussão da Reforma da Previdência, portanto, no seu papel de agente político’. Além disso, foi considerado que ‘a emissão da nota informativa não configura negócio jurídico, não se observando efeitos jurídicos dele decorrentes, como direitos ou obrigações para a Administração’.
46.	Contudo, ainda que assim não o fosse, quanto aos documentos e informações sobre as providências tomadas pelo Tribunal a respeito de possíveis irregularidades e crimes narrados pela denúncia, deve-se esclarecer que, na ocorrência dessa hipótese, i.e, de uma inspeção em curso, ou ainda, de um encaminhamento a órgão competente para apuração, tais documentos não estariam franqueados, pois, conforme já explicitado, o acesso a informações nos processos de controle externo ocorre apenas mediante o acesso aos resultados desses procedimentos (alínea ‘b’ do inciso VII do artigo 7º da LAI e §1º do artigo 4º da Resolução TCU 249/2012) . 
47.	Por fim, esta Consultoria Jurídica considera recomendável o encaminhamento de complementação da motivação da negativa de acesso dos documentos sigilosos contidos no TC-Processo 036.056/2019-7, conforme itens 40 a 42 deste parecer.
Ante o exposto, restituam-se os autos ao Gabinete do Ministro Augusto Nardes, com proposta de conhecimento do recurso para, no mérito, lhe ser negado provimento.” (grifos no original) .
É o Relatório.

Não atuou.

REQUERIMENTO DE INFORMAÇÕES COM BASE NA LEI DE ACESSO À INFORMAÇÃO. FORNECIMENTO DE CÓPIA DAS PEÇAS NÃO SIGILOSAS DO PROCESSO OBJETO DO PEDIDO. RECURSO ADMINISTRATIVO. CONHECIMENTO. AUSÊNCIA DE FUNDAMENTAÇÃO PARA CLASSIFICAÇÃO DE PEÇAS COMO SIGILOSAS APÓS A PROLAÇÃO DA DECISÃO DE MÉRITO. PROVIMENTO PARCIAL. RETIRADA DA CHANCELA DE SIGILO DE DETERMINADAS PEÇAS. AUTORIZAÇÃO PARA FORNECIMENTO DAS PEÇAS NÃO SIGILOSAS. CIÊNCIA. DETERMINAÇÃO.

ADMINISTRATIVO (ADM)

Consultoria Jurídica (Conjur).

Em apreciação recurso administrativo interposto contra decisão proferida pelo Exmo. Ministro Bruno Dantas em atenção à Demanda 321628 (peça 2) , que, com fundamento na Lei 12.527/2011 – Lei de Acesso à Informação (LAI) –, requer informações relativas ao processo TC Processo 036.056/2019-7.
2.	Por meio da referida demanda, protocolada na Ouvidoria do TCU pelo Sr. Ricardo Knudsen (CPF 017.955.328-31) , foram solicitados: “cópia do documento de denúncia e seus dados de referência, todos os documentos gerados sobre o tema pelo TCU, como pareceres/relatórios de investigações/estudos/conclusões, bem como ter informações sobre o status das investigações no TCU”.
3.	Tais documentos e informações integram o objeto do referido processo, que trata de denúncia a respeito de possíveis irregularidades na Secretaria de Política Econômica e na Secretaria Especial de Previdência e Trabalho, ambas do Ministério da Economia, notadamente a manipulação e a falsificação de amplo conjunto de dados referentes a simulações dos impactos distributivos decorrentes da possível aprovação da Proposta de Emenda à Constituição 6/2019, que modifica o sistema de Previdência Social, estabelece regras de transição e disposições transitórias e dá outras providências.
4.	Após manifestação da Secretaria de Controle Externo da Gestão Tributária, da Previdência e Assistência Social (SecexPrevidência) , constante da peça 4 dos autos do TC Processo 040.655/2019-9, que tratou do pedido original de informação, despacho proferido pelo Chefe de Gabinete do Ministro Bruno Dantas (Relator dos processos TC Processo 036.056/2019-7 e TC Processo 040.655/2019-9) , no desempenho da competência delegada pela Portaria MIN-BD 1/2014, deferiu o pedido, nos termos sugeridos pela unidade técnica instrutora, exceto de eventuais peças sigilosas, com fulcro no artigo 94 da Resolução-TCU 259/2014, c/c o artigo 4º, § 2º, da Resolução-TCU 249/2012 (peça 6 do TC Processo 040.655/2019-9 e peça 3 dos presentes autos) . 
5.	Nesta oportunidade, o recorrente discorre, em síntese, que o conjunto de informações e cópias de documentos fornecido está incompleto, visto que foi solicitado todos os documentos gerados internamente pelo TCU sobre o tema questionado.
6.	Na sequência, lista como faltando, pelo menos, os seguintes documentos/informações: (i) parecer do relator, o Sr. Ministro Bruno Dantas, que orientou o julgamento que produziu o Acórdão 3.080/2019; (ii) a mencionada cópia da instrução da unidade técnica (peça 5 do TC Processo 036.056/2019-7) ; e (iii) os documentos e informações sobre as providências tomadas pelo TCU, face à apuração das denúncias e/ou ao encaminhamento da denúncia para outras autoridades competentes, para as devidas apurações.
7.	No tocante à alegação de que foram omitidos o parecer do relator que “orientou o julgamento que produziu o Acórdão 3.080/2019” e a cópia da peça 5, mencionada nesse julgado, considera a Conjur, em obediência ao princípio da motivação que norteia as decisões administrativas, recomendável explicitar ao recorrente as razões de sigilo das peças 5, 6, 7 e 9, ou seja, explicitar as razões da negativa do acesso às mencionadas peças, nos termos do artigo 28, caput, da Resolução-TCU 249/2012.
8.	Examinadas as razões recursais, a Consultoria Jurídica do TCU (Conjur) propõe conhecer do recurso, com fundamento no art. 28 da Resolução-TCU 249/2012 para, no mérito, negar-lhe provimento (peça 8) .
II
9.	Preliminarmente, no tocante à admissibilidade, com fundamento no art. 15 da Lei 12.527/2011 (Lei de Acesso à Informação – LAI) e no art. 28 da Resolução-TCU 249/2012, o recurso deve ser conhecido.
10.	Quanto ao mérito, em situação do gênero, em processo de minha relatoria (vide Acórdão 2164/2019-TCU-Plenário) , tenho ressaltado que o acesso aos autos de processo não constitui prerrogativa exclusiva das partes, mas garantia do cidadão, conforme estabelece a Lei de Acesso à Informação, que regula o direito fundamental de acesso a informações previsto nos arts. 5º, inciso XXXIII, e 37, § 3º, inciso II, da Constituição Federal de 1988. Com base nesse entendimento, tenho deferido pedidos de cópia, restringindo o acesso a informações classificadas como sigilosas e aquelas de natureza pessoal, relativas à intimidade, à vida privada, à honra e à imagem da pessoa natural.
11.	No caso em discussão, é inafastável a prerrogativa do relator de, nos termos do art. 157 do Regimento Interno do TCU, presidir a instrução processual, situação que possibilita a adoção, conforme o caso, de medidas distintas, desde que não impliquem violação ao ordenamento jurídico (margem de apreciação) . 
12.	A par das premissas expostas e tendo em vista, ainda, o efeito devolutivo do recurso, o qual limita este exame à matéria impugnada, cumpre analisar o pedido do recorrente à luz da Lei de Acesso à Informação (LAI) , da Resolução-TCU 249/2012, que regulamenta a aplicação da referida lei no TCU, e, também, dos demais normativos que tratam dessa questão no âmbito do Tribunal. 
13.	Dispõe o § 3º do art. 7º da LAI que o direito de acesso aos documentos ou às informações neles contidas utilizados como fundamento da tomada de decisão e do ato administrativo será assegurado com a edição do ato decisório respectivo. Em complemento ao mencionado dispositivo legal, a Resolução-TCU 249/2012, no art. 4º, § 1º, estabelece que, no caso de processo de controle externo, o ato decisório será o acórdão do TCU ou o despacho do relator com decisão de mérito. Por pertinente, transcrevo os citados dispositivos:
13.1	Lei 12.527/2011 (LAI) :
Art. 7º O acesso à informação de que trata esta Lei compreende, entre outros, os direitos de obter: (...) 
VII - informação relativa: (...) 
b) ao resultado de inspeções, auditorias, prestações e tomadas de contas realizadas pelos órgãos de controle interno e externo, incluindo prestações de contas relativas a exercícios anteriores. (...) 
§ 2º Quando não for autorizado acesso integral à informação por ser ela parcialmente sigilosa, é assegurado o acesso à parte não sigilosa por meio de certidão, extrato ou cópia com ocultação da parte sob sigilo.
§ 3º O direito de acesso aos documentos ou às informações neles contidas utilizados como fundamento da tomada de decisão e do ato administrativo será assegurado com a edição do ato decisório respectivo.
13.2.	Resolução-TCU 249/2012:
Art. 4º É direito de qualquer interessado obter junto ao TCU:
§1º O direito de acesso aos documentos ou às informações neles contidas utilizados como fundamento da tomada de decisão e do ato administrativo será assegurado com a edição do ato decisório respectivo, que, no caso de processo de controle externo, será o acórdão do TCU ou despacho do relator com decisão de mérito.
§2º O Presidente ou relatores poderão, nos processos de sua competência, autorizar a divulgação total ou parcial das informações ou dos documentos mencionados no §1º deste artigo anteriormente à prolação do ato decisório.
14.	No exame dos elementos constantes dos autos, após entendimentos mantidos pela minha assessoria com o Gabinete do Exmo. Ministro Bruno Dantas, relator do TC Processo 036.056/2019-7, processo de controle externo que foi objeto do pedido de acesso à informação com base na LAI, e do TC Processo 040.655/2019-9, processo que trata do referido pedido, e com a Secretaria de Controle Externo da Gestão Tributária, da Previdência e Assistência Social (SecexPrevidência) , unidade técnica responsável pela instrução dos mencionados processos, pondero que, com a prolação da decisão de mérito no âmbito do TC Processo 036.056/2019-7 (Acórdão 3080/2019-TCU-Plenário, peça 8 do TC Processo 036.056/2019-7) , deixou de existir o fundamento em que se baseou a SecexPrevidência para classificar as peças 5, 6 e 7 com restrição de acesso no sistema e-TCU, a saber: “imprescindível à segurança da sociedade ou do Estado - sigilo de informações que constituam atividades de inteligência do Tribunal, investigação ou fiscalização em andamento - arts. 23, VIII e 24, §1º, inciso III da Lei 12.527, de 18/11/2011 (LAI) ” (grifado) .
15.	No tocante à peça 9 do TC Processo 036.056/2019-7, uma vez que consta o nome do denunciante, determino à unidade técnica responsável que providencie peça nova idêntica à essa (cópia do original da peça 9) , devendo tarjar quaisquer sinais que possam identificar o denunciante, tais como logotipos, timbres, nome, assinatura, endereço e qualificação profissional, nos termos dos arts. 12, 104, §§ 1º e 2°, e 108, parágrafo único, da Resolução-TCU 259/2014, que estabelece procedimentos para constituição, organização e tramitação de processos e documentos relativos à área de controle externo.
16.	Uma vez ausente os fundamentos que alicerçaram a classificação das peças 5, 6 e 7 do TC Processo 036.056/2019-7 como sigilosas, nos termos do art. 6º, parágrafo único, da Resolução-TCU 229/2009 e do art. 3ª, incisos I, IV e V, da Lei nº 12.527/2011 c/c o art. 2º e 27 do Decreto nº 7.724/2012, a retirada da chancela de sigilo dessas peças, bem como da nova peça criada em atendimento à determinação constante do item acima, é medida que se impõe.
17.	Dessa forma, considerando que: (i) o objeto do pedido ora em exame trata de processo de denúncia; (ii) o Ministro Relator do TC Processo 036.056/2019-7 autorizou o fornecimento de cópia desse processo, exceto das peças consideradas sigilosas (peças 1, 5, 6, 7 e 9 do TC Processo 036.056/2019-7) ; (iii) houve a decisão de mérito desses autos (Acórdão 3080/2019-TCU-Plenário) ; (iv) após essa decisão de mérito, deixou de existir o fundamento em que se baseou a SecexPrevidência para classificar as peças 5, 6 e 7 com restrição de acesso no sistema e-TCU (peças classificadas como sigilosas) ; e (v) em atendimento ao comando constante do item 15 deste voto, será criada nova peça idêntica à peça 9, com tarja sobre quaisquer sinais que possam identificar o denunciante; com fundamento nos arts. 3ª, incisos I, IV e V, 4º, incisos III e IV, 6º, inciso III, 7º, inciso VII, alínea “b” e §§ 2º e 3º, 10, 15 e 31, § 1º e inciso I, da Lei 12.527/2011 (LAI) ; 2º e 27 do Decreto nº 7.724/2012; 9º, inciso I, 17, § 2º e incisos I a III, e 25, caput e §§ 1º e 2º, da Portaria-TCU 76/2018; 4º, inciso VII, alínea “b” e § 1º, 17, incisos I a III, e 28 da Resolução-TCU 249/2012; 12, 59, inciso V e §§ 1º e 2º, 94, 104, §§ 1º e 2°, e 108, parágrafo único, da Resolução-TCU 259/2014; 8º, § 3º e inciso II, 10, caput, § 1º e inciso III, da Resolução-TCU 294/2018; dou provimento parcial ao recurso em apreciação e autorizo o fornecimento de cópia das peças 5, 6 e 7 dos autos do TC Processo 036.056/2019-7, bem como da nova peça criada em atendimento à determinação constante do item 15 deste voto.
18.	Em atenção à recomendação constante da manifestação da Conjur de explicitar ao recorrente a motivação da negativa de acesso de documento sigiloso contido no TC-Processo 036.056/2019-7, tendo em vista que as peças 1 e 9 do sobredito processo permanecem com a chancela de sigilo, pertinente informar ao recorrente que tal sigilo está fundamentado no disposto nos arts. 17, § 2º e incisos I a III, e 25, caput e §§ 1º e 2º, da Portaria-TCU 76/2018; 8º, § 3º e inciso II, 10, caput, § 1º e inciso III, da Resolução-TCU 294/2018; 17, incisos II e III, da Resolução-TCU 249/2012; 12, 104, §§ 1º e 2°, e 108, parágrafo único, da Resolução-TCU 259/2014; 4º, incisos III e IV, 6º, inciso III, 7º, § 2º, e 31, § 1º e inciso I, da Lei 12.527/2011 (LAI) .
	Em virtude do exposto, pedindo vênias à unidade instrutora por discordar parcialmente de seu parecer, voto por que o presente recurso administrativo seja conhecido e, no mérito, provido parcialmente, na forma do acórdão que ora submeto ao colegiado.
TCU, Sala das Sessões Ministro Luciano Brandão Alves de Souza, em 29 de janeiro de 2020.
Ministro JOÃO AUGUSTO RIBEIRO NARDES 
Relator